臺灣臺南地方法院民事判決
109年度訴字第943號
原      告  邱翊筑  

訴訟代理人  王奐淳律師
被      告  李柏樺  
            林玟萍  

共      同
訴訟代理人  何建宏律師
            鄭鴻威律師
上列當事人間給付違約金等事件，本院於民國110年2月24日言詞
辯論終結，判決如下：
    主  文
原告之訴及假執行之聲請均駁回。
訴訟費用由原告負擔。
    事實及理由
一、原告起訴主張：
  ㈠原告與訴外人裊裊事業有限公司（下稱裊裊公司）於民國107
    年1月左右以新臺幣（下同)300萬元投資被告李柏樺經營餐
    飲業，事業範圍包括「豐藏鰻、雞料理」（址：臺南市○○路
    0號）、「小豐藏」（址：臺南市○○路○段000號）等商家，
    並以原告為負責人之「豐藏商號」經營並對外開立收據、發
    票。然原告發現被告李柏樺另於臺南市○○路0號經營「富藏
    壽司」，未獲同意逕自開立以原告為負責人之收據、發票，
    故原告決定不再擔任被告李柏樺經營事業之負責人；原告、
    裊裊公司及被告李柏樺於109年5月5日簽立「投資終止暨經
    營權讓與協議書」（下稱系爭協議書），明確約定裊裊公司
    於109年5月5日將上開300萬元投資額之權利義務轉讓予原告
    ，同時原告再以120萬元將上開權利義務賣給被告李柏樺。
  ㈡原告之所以用不到一半之金額賣出投資權益（當時投資300萬
    0元，僅以120萬元就賣出），係因為希望被告李柏樺信守承
    諾，不要再以原告名義經營事業，從此雙方不再有經營關係
    ，相關過程詳如系爭協議書及其附件。雖109年5月5日已有
    系爭協議書約定，但原告仍於同年月8日然發現被告李柏樺
    所經營之「小豐藏」（已改經營「獅城記」，地址同為台南
    市○○區○○路○段000號）開立以原告為負責人的豐藏商號發票
    ，被告李柏樺違反上開約定，依系爭協議書被告李柏樺應給
    付原告180萬元懲罰性違約金、訴訟費用及5萬元律師費。
  ㈢被告林玟萍皆擔任被告李柏樺投資事業之負責人，如「豐鑫
    商號」，被告林玟萍更接續原告成為「豐藏商號」之負責人
    （參系爭協議書第6條），被告林玟萍與被告李柏樺顯為合
    夥關係，且被告林玟萍為有代表權之人。被告林玟萍於系爭
    協議書簽立過程全程參與，對於事件始末、協議書內容知之
    甚詳，竟仍於109年5月5日系爭協議書簽立後，於109年5月8
    日在被告李柏樺經營之「小豐藏」（已改經營「獅城記」）
    開立以原告為負責人的豐藏商號發票，被告林玟萍侵害原告
    姓名權，依法自應與被告李柏樺負連帶賠償責任。
　㈣原告依系爭協議書第4條、民法第184條第1項前段及類推適用
    民法第28條之法律關係提起本件訴訟。並聲明：⒈被告應連
    帶給付原告185萬元及自起訴狀繕本送達被告翌日起至清償
    日止，以300萬元計算週年利率百分之20之利息。⒉願供擔保
    請准宣告假執行。
二、被告答辯略以：
  ㈠被告李柏樺不否認有於系爭協議書上簽名表示願受協議內容
    拘束，惟並無於109年5月8日開立原證2「免用統一發票收據
    」之事實；另被告林玟萍非李柏樺經營「豐鑫商號」、「豐
    藏商號」等事業之合夥人，僅提供名義為「豐藏商號」營業
    登記之負責人，亦未於上開「投資終止暨經營權讓與協議書
    」上簽名表示願與李柏樺就契約義務連帶負責，自無與李柏
    樺就「投資終止暨經營權讓與協議書」上約定義務連帶負責
    之理。
  ㈡原告請求被告連帶給付180萬元之性質依系爭協議書第4條約
    定屬懲罰性違約金，如原告主張被告李柏樺於109年5月5日
    簽立系爭協議書後仍於同年月8日以豐藏商號負責人邱翊筑
    名義開立原證2「免用統一發票收據」屬實，參照協議書第3
    條㈢約定，於有第三人因此對原告有所請求或主張權利，致
    原告受有損害時，被告李柏樺本應概括承擔並負賠償責任，
    但原告並未具體主張其有無因被冒名開立該收據而受損害，
    且該單一收據所示金額亦僅380元，卻請求180萬元懲罰性違
    約金，顯然過高，爰依民法第252條規定請求鈞院酌減至合
    理金額。並聲明：⒈原告之訴駁回。⒉如受不利判決，被告願
    供擔保，請准宣告免為假執行。
三、不爭執事項：　
　㈠訴外人裊裊事業有限公司於107年1月左右以300萬元投資被告
    李柏樺經營之「豐藏鰻、雞料理」（址：臺南市○○路0號）
    、「小豐藏」（址：臺南市○○路○段000號）等商家。
　㈡原告、被告李柏樺及訴外人裊裊事業有限公司於109年5月5日
    簽訂投資終止暨經營權讓與協議書。
四、爭執事項：　
　㈠被告是否有於109年5月8日開立如原證2之收據？
　㈡承上，如有，原告請求懲罰性違約金180萬元，是否有理由？
　㈢被告請求按300萬元計算週年利率20%是否違反法定最高利率
    之限制?
　㈣被告林玟萍應否與李柏樺負連帶賠償責任？
五、得心證之理由： 
　㈠原告未證明原證二收據（下稱系爭收據）係被告李柏樺冒名
    開立：
　　⒈按當事人主張有利於己之事實，就其事實有舉證之責任，
      民事訴訟法第277條定有明文。次按民事訴訟如係由原告
      主張權利者，應先由原告負舉證之責，若原告先不能舉證
      ，以證實自己主張之事實為真實，則被告就其抗辯事實即
      令不能舉證，或其所舉證據尚有疵累，亦應駁回原告之請
      求（最高法院17年上字第917號民事判例意旨參照）。
　　⒉原告主張原告與被告李柏樺於109年5月5日簽訂系爭協議書
      ，其中第三條第㈢款約定，被告李柏樺保證不再以「封藏
      商號，負責人：邱翊筑」之名義開立收據、發票等一切憑
      據等語，業據提出系爭協議書為證，並為被告所不爭執，
      堪信為真實。
　　⒊原告又主張：兩造簽訂系爭協議書後，原告於同年月8日發
      現被告李柏樺所經營之「小豐藏」，開立以原告為負責人
      的豐藏商號發票等語，業據提出系爭收據（本院卷第39頁
      )，並舉證人鄭仕乾證稱：「（提示原證2予證人閱覽，證
      人是否看過該單據？)我去買便當的時候，商家獅城記開
      給我的。(獅城記在哪裡？)民權路與永福路口。(時間是1
      09年5月8日？)對。」等語（本院卷第102頁），固堪信為
      真實。惟此僅足證明，被告李柏樺於兩造簽訂系爭協議書
      後有使用系爭蓋有「豐藏商號、負責人邱翊筑」印文收據
      交付客人作為購買便當憑證之事實，尚難即認系爭收據為
      被告李柏樺冒名開立。
　　⒋再依據證人林彥杰證述：「我曾經是被告李柏樺的助理，
      到獅城記是屬於支援的，幫忙看現場，看現場是否有正常
      運作，獅城記是109 年4 月開始營運，我是109年6月底離
      職，我是偶而才會去獅城記。（請證人具體說明獅城記的
      工作內容？）獅城記是一間小店面，需要做什麼我就幫忙
      做，通常是接待客人、收錢、接電話。（客人來獅城記消
      費，有沒有要求證人要開立收據？）偶爾會有客人這樣要
      求。（收據上是否有蓋店章？）那時候店裡已經有蓋好店
      章的收據。（店章的形式及內容？）店章那時候應該是豐
      藏商號。（證人在支援期間，都是用豐藏商號的收據？）
      對，民權路之前是開小豐藏，所以有放一本豐藏的收據在
      那邊，後來改成獅城記之後，之後有客人要收據的話，就
      會繼續拿這本收據使用。」等語（本院卷第134-135頁）
      ，已證明系爭協議書簽訂後，被告李柏樺原與原告合夥經
      營之「小豐藏」於改名為「獅城記」後，店內仍有留存蓋
      有「豐藏商號、負責人邱翊筑」之免用統一發票收據，復
      參以原告亦不爭執「簽訂系爭協議書當天被告有歸還「豐
      藏商號、負責人邱翊筑」之店章予原告，益足認系爭收據
      係原告與被告李柏樺於系爭協議書簽訂前為經營雙方之合
      夥事業「豐藏商號」所開立。
  ㈡被告李柏樺於109年5月8日使用系爭收據尚未構成違約：
　  ⒈按解釋意思表示，應探求當事人之真意，不得拘泥於所用
      之辭句，民法第98條定有明文。所謂探求當事人之真意，
      乃在兩造就其意思表示真意有爭執時，應從該意思表示所
      植基之原因事實、經濟目的、社會通念、交易習慣、一般
      客觀情事及當事人所欲使該意思表示發生之法律效果而為
      探求，並將誠信原則涵攝在內，藉以檢視其解釋結果是否
      符合公平原則（103年度台上字第431號判決意旨參照）。
      故解釋當事人之契約，應以當事人立約當時之真意為準，
      而真意何在，又應以過去事實及其他一切證據資料為斷定
      之標準，不能拘泥文字致失真意（最高法院39年台上字第
      1053號民事判例意旨參照）。
　  ⒉原告與被告李柏樺於系爭協議書第三條第㈢款雖約定「乙方
      （即被告李柏樺）保證不再以『豐藏商號，統一編號： 00
      000000，負責人：邱翊筑』之名義開立收據、發票等一切
      憑據，凡於簽立本協議書前、後以該名義所為之一切法律
      行為、事實行為 ，包括經營本件餐飲投資事業行為，倘
      有第三人（包括但不限如附件3 所示員工)對甲方有所請
      求或主張權利，或因而造成甲方損害，乙方願概括承擔並
      願負連帶責任，且需賠償甲方所受之一切損失，包括但不
      限於罰金、罰鍰、民事損害賠償、訴訟費用，及律師費等
      支出。」等語（本院卷第22頁），然觀系爭協議書首段即
      記載「兹因甲方（即裊裊公司、原告）以新臺幣（下同）
      參佰萬元（NT$3,000,000）整投資乙方（即被告李柏樺）
      經營餐飲事業，並簽立如附件1 所示之契約書，惟以甲方
      裊裊餐飲有限公司為合夥人部分，違反公司法第13條 第1
      項而無效，現雙方願終止餐飲事業投資關係(下稱本件餐
      飲投資事業），且經盤點結算後(盤點、結算清單如附件2
       所示），協議如下：甲方裊裊事業有限公司（即裊裊餐
      飲有限公司，兼法定代理人陳威樺）願就本件餐飲投資事
      業及本協議書所衍生之一切權利義務，無條件讓與甲方邱
      翊筑。乙方願給付甲方邱翊筑壹佰貳拾萬元(NT$1，200,0
      00)整 。」「 乙方係本件餐飲投資事業實際經營人兼負
      責人，甲方僅單純收取所應分配的盈餘，然自投資迄今甲
      方未曾收取分毫利潤、盈餘，故就本件餐飲投資事業衍生
      之一切損失、法律責任，悉由乙方承擔。」，據此，被告
      抗辯系爭協議書簽訂目的在原合夥團體所營事業經營權轉
      讓即合夥團體責任劃分等語，即堪憑採。
　  ⒊系爭協議書係於109年5月5日所簽訂，自該日起「豐藏商號
      」之營業即全數轉讓予被告李柏樺，而豐藏商號之營業項
      目包含「飲料店業、餐飲業」，有原告提出之商業登記基
      本資料附卷可參(本院卷第45頁)，餐飲業者應消費者索取
      而開立免用統一發票收據乃屬常態，復參以系爭協議書第
      六條約定「甲方邱翊筑應於簽立本協議書之日起10日内（
      即民國109 年 5 月 1 4 日之前），配合乙方（即李柏樺
      ）辦理『豐藏商號，統一編號：00000000，負責人：邱翊
      筑』變更負責人之營利事業登記，由乙方指定林玟萍（身
      分證統一編號： Z000000000號)為『豐藏商號』負責人。」
      等語，足知原告有配合辦理「豐藏商號」營業主體負責人
      名義變更之義務，於辦妥負責人變更登記前，商業登記公
      示資料上「豐藏商號」之負責人仍為原告邱翊筑，據此，
      系爭協議書第三條第㈢款所稱「不再以『豐藏商號，統一編
      號： 00000000，負責人：邱翊筑』之名義開立收據、發票
      等一切憑據。」之十點，自應解為被告李柏樺於辦妥營利
      事業登記負責人名義變更後，始符合締約目的。而「豐藏
      商號」之負責人名義變更為被告林玟萍之時間為109年5月
      11日，則被告李柏樺於109年5月8日使用系爭收據，難認
      有違反系爭協議書第三條第㈢款之約定。
  ㈢又按侵權行為，須以故意或過失不法侵害他人之權利為要件(
    最高法院17年上字第35號民事判例意旨參照)。關於侵權行
    為賠償損害之請求，以受有實際損害為要件（最高法院19年
    上字第2316號民事判例意旨參照）。本件被告李柏樺並未違
    反系爭協議書之約定，其使用系爭收據乃合於系爭協議書之
    締約目的，已如前述，自難認其有不法侵害原告之姓名權，
    則原告以被告林玟萍與被告李柏樺為合夥關係，應就被告李
    柏樺之侵害原告姓名權行為負連帶賠償責任，自屬無據。
六、綜上所述，系爭收據並非被告李柏樺擅自開立，其使用合於
    與原告間締約目的，難認有不法侵害原告之姓名權，原告亦
    未舉證有因被告李柏樺使用系爭收據致受損害，從而，原告
    本於系爭協議書第4條、民法第184條第1項前段及類推適用
    民法第28條之法律關係，起訴請求被告應連帶給付原告185
    萬元及自起訴狀繕本送達被告翌日起至清償日止，以300萬
    元計算週年利率百分之20之利息，為無理由，不應准許。　
    其假執行之聲請，亦失所依附，應併予駁回。　
七、本件事證已臻明確，兩造其餘攻擊防禦方法，經核與本件判
    決結果不生影響，爰不一一論述，附此敘明。
八、裁判費負擔之依據：民事訴訟法第78條。　　
中　　華　　民　　國　　110 　年　　3 　　月　　10　　日
                  民事第四庭    法  官　李杭倫 
以上正本係照原本作成。
如對本判決上訴，須於判決送達後20日內向本院提出上訴狀。
如委任律師提起上訴者，應一併繳納上訴審裁判費。
中　　華　　民　　國　　110 　年　　3 　　月　　11　　日
                                書記官　黃怡惠